【裁判字號】    89,台上,6653
【裁判日期】    891102
【裁判案由】    違反商業會計法
【裁判全文】
最高法院刑事判決                              八十九年度台上字第六六五三號
    上  訴  人  台灣高等法院檢察署檢察官
    被      告  甲○○
    選任辯護人  沈政雄律師
右上訴人因被告違反商業會計法案件，不服台灣高等法院中華民國八十七年六月二十
五日第二審判決（八十七年度上訴字第二三七五號，起訴案號：台灣板橋地方法院檢
察署八十五年度偵字第二三八三五號），提起上訴，本院判決如左：
    主  文
原判決撤銷，發回台灣高等法院。
    理  由
本件原判決引用第一審判決所載，以公訴意旨略稱：被告甲○○係址設於台北縣蘆洲
鄉○○路二二二巷四十七號三樓悟德工程有限公司（下簡稱悟德公司）之實際經營者
，為從事業務之人，於民國八十三年間，該公司承包不詳地點之土木工程時，以不詳
之價格轉包予未辦營利事業登記之不詳姓名之納稅義務人僱工施作，竟意圖幫助該不
詳姓名之承包人逃漏稅捐，明知方銘裕並非悟德公司所僱用，竟與該不詳姓名之承包
人共同基於犯意之聯絡，由該承包人提供署有方銘裕姓名之工資表，供悟德公司在八
十三年度之會計帳冊上虛偽記載支出工資新台幣（下同）十五萬元，並在附隨於其業
務所製作之八十三年度各類所得扣繳暨免扣繳憑單上，為上開支出之不實記載，再據
以製作悟德公司八十三年度營利事業所得稅結算申報書，再將上開不實之業務上文書
，向財政部台灣省北區國稅局申報稅額而行使之，以此不正當之方法幫助該不詳姓名
之承包人逃漏稅捐，足以生損害於稅賦稽徵之公平性及正確性。因認被告牽連涉犯商
業會計法第七十一條第一款商業負責人明知為不實之事項而記入帳冊之罪嫌、刑法第
二百十六條、第二百十五條之行使業務上登載不實罪嫌、稅捐稽徵法第四十三條第一
項幫助他人逃漏稅捐之罪嫌云云，而經審理結果，以不能證明被告犯罪，因而維持第
一審諭知被告無罪之判決，駁回檢察官在第二審之上訴，固非無見。
惟查：(一)本件被害人方銘裕指稱：其未於悟德公司工作，收到悟德公司之扣繳憑單
等語，並提出其八十三年間在聖品有限公司、驊陞實業股份有限公司及永大機電工業
股份有限公司任職之證明書三份為證。原判決對上開不利被告之證據，並未說明不採
之理由，尚嫌理由不備。(二)證人王清泉於第一審固證稱：八十三年間，其有受僱於被
告，以工計酬，其再幫被告找工人施工，在淡水做貼磁磚之工程，工人俱是給被告僱
用，做多少工資由其統一領取後發放給工人，其再收取工人之身分證交給被告報稅，
被告均是請一名較為熟稔之工人幫其找工人施工，並負責看管工地云云。惟王清泉另
證稱：並未拿方銘裕之身分證給被告（見第一審卷第七十八頁正面）。且被告又稱：
「方銘裕之資料，是我交給會計師的，但我確實有將十五萬元交給工頭去支領薪資」
（見第一審卷第十七頁正面），則究竟方銘裕之身分證資料係由何人提供予被告﹖被
告究係將十五萬元交予何位工頭﹖又能否單憑王清泉之證言，即認悟德公司承包所有
之工程時，均係由被告先委請工頭代找工人施工﹖事關被告是否有犯罪之意圖，自應
予以究明，原審就此未詳予調查審認，難謂無應於審判期日調查之證據未予調查之違
法。(三)被告於偵查中供稱：「我們是直接將工程轉包給小包頭，事先已談好轉包之工
程款」（見偵字第二○三七二號卷第十八頁背面），嗣其於第一審亦稱：「我發工程
給小包做，那小包領了多少薪資，我就報稅」（見第一審卷第十六頁背面），苟此項
供述屬實，則悟德公司將工程轉包給小包，似為承攬，小包所僱之工人係受僱於小包
，而非受僱於悟德公司。準此，悟德公司得否將工人所領之工資，直接列為該公司所
支出之工資，實待研求。檢察官上訴意旨，執以指摘原判決違法，非無理由，應認有
撤銷發回更審之原因。又刑法第二百十六條、第二百十五條之行使業務上登載不實罪
與稅捐稽徵法第四十三條第一項之幫助他人逃漏稅捐罪，雖不得上訴於第三審法院，
惟公訴人既認被告係牽連犯上開二罪與商業會計法第七十一條第一款之罪，自得一併
上訴於第三審法院，並基於審判不可分之原則，一併發回，附此明。
據上論結，應依刑事訴訟法第三百九十七條、第四百零一條，判決如主文。
中      華      民      國    八十九    年     十一     月      二      日
                              最高法院刑事第十庭
                                  審判長法官  莊  登  照
                                        法官  洪  明  輝
                                        法官  蔡  清  遊
                                        法官  黃  一  鑫
                                        法官  林  秀  夫
      右正本證明與原本無異
                                              書  記  官
中      華      民      國    八十九    年     十一     月     十三     日


司法院資訊處製作；財團法人民間司法改革基金會備份。
